---
title: "Manipulación de datos con R"
output: html_notebook
---

```{r}
data("airquality")
```

```{r}
airquality
```


```{r}
summary(airquality)
```

# Crear filtros

## Selección mediante un vector lógico

```{r}
selector <- airquality$Month == 5
mayo <- airquality[selector,]

junio <- airquality[airquality$Month==6,]

mayo
junio
```


# Función subset()

> subset(x=, subset=, select=)

Los parámetros de esta función son:

-   `x` indica el nombre del data frame al que queremos aplicar el filtro
-   `subset` es una expresión lógica que indica las filas que queremos conservar
-   `select` es un vector indicando los nombres de las columnas que queremos conservar

```{r}
julio <- subset(x=airquality,
                select = -c(Month,Day, Temp),#seleccionamos un grupo de columnas
                subset= Month==7) #seleccionamos las filas donde el mes es julio
julio
```

# Selecciones aleatorias

> sample(x=, size=, replace=)

-   `x` vector de donde obtener las muestras
-   `size` tamaño de la muestra seleccionada
-   `replace` es un vector lógico que indica si la muestra es con reposición. Si es *FALSE* los elementos pueden ser seleccionados una sola vez. Si es *TRUE* los elementos pueden ser seleccionados repetidas veces.

```{r}
sample(x=1:6, size = 5, replace = TRUE) 
```

```{r}
# 1. Calcula el número total de filas en el dataframe airquality y almacena ese valor en la variable filas.
filas <- nrow(airquality)

# 2. Genera una muestra aleatoria de índices de fila, seleccionando el 60% de las filas sin reemplazo.
muestra <- sample(x = 1:filas, size = filas * 0.6, replace = FALSE)

# 3. Crea un nuevo dataframe llamado training, tomando las filas seleccionadas aleatoriamente (muestra) del dataframe original airquality.
training <- airquality[muestra,]

muestra
training

```

```{r}
testing <- airquality[-muestra,]
testing
```

## Filtrando con un vector lógico / TAREA

> rbinom(n=, size=, prob=)

-   `n` número de observaciones
-   `size` es el número de tiradas
-   `prob` es la probabilidad que tiene el 1 de aparecer

En resumen, esta línea de código crea un vector de valores binarios donde cada elemento indica si la fila correspondiente en airquality ha sido seleccionada (con probabilidad 0.5) o no. Luego, este vector se utiliza como índice para seleccionar las filas correspondientes en airquality y formar los conjuntos datosSeleccion y datosNoSeleccion.

```{r}
# 1. Genera una secuencia de números binarios (0 y 1) de longitud igual al número de filas en el dataframe airquality.
seleccion <- rbinom(n = nrow(airquality), size = 1, prob = 0.5) == 1

# 2. Crea un nuevo dataframe llamado datosSeleccion incluyendo solo las filas donde la condición en 'seleccion' es verdadera.
datosSeleccion <- airquality[seleccion,]

# 3. Crea un nuevo dataframe llamado datosNoSeleccion incluyendo solo las filas donde la condición en 'seleccion' es falsa.
datosNoSeleccion <- airquality[!seleccion,]
datosSeleccion 
datosNoSeleccion


```

# Ordenamiento

> order(x, na.last = TRUE, decreasing = FALSE)

-   `x` es una secuencia de valores o un vector/es. Si presentamos más de un vector todos ellos deben ser de la misma longitud.
-   `decreasing` valores lógicos que determinan si el ordenamiento debe realizarse en forma decreciente (TRUE ordena en forma decreciente).
-   `na.last` si es *=TRUE* los valores faltantes son ordenados últimos en el ordenamiento. Si toma valor *=NA* entonces los valores faltantes se remueven.

```{r}
datos <- data.frame(cliente=c(1,2,3,4,5,6, 7), 
                    zona = c(1,1,1,2,2,2, 3),
                    monto = c(50, 200, 100, 150, 350, 250,NA))

orden <- order(x=datos$monto, decreasing = TRUE, na.last = TRUE)

datosOrdenados <- datos[orden,]

datosOrdenados
```


```{r}
# Excluir las filas que contienen NA
datosSinNA <- na.omit(datosOrdenados)

# Mostrar el resultado
print(datosSinNA)
```

## Ordenar por más de una variable / TAREA

```{r}

# Ordena los datos primero por la columna 'zona' de manera ascendente (F) y luego por la columna 'monto' de manera descendente (T).

# Los valores NA se colocarán al final debido a 'na.last = NA'.

orden <- order(datos$zona, datos$monto, decreasing = c(F,T), na.last = NA)

datosOrdenados <- datos[orden,]

datosOrdenados
```

# Variables condicionales. Uso de la función ifelse()

> ifelse(condición, Valor_si_verdadero, valor_si_falso) 77.88

```{r}
# Calcula la media de la columna 'Temp' en el dataframe 'airquality' y almacena el resultado en la variable 'media'.
media <- mean(x = airquality$Temp)

# Imprime el valor de la media calculada.
print(media)

# Crea una nueva columna llamada 'mayor' en el dataframe 'airquality' que tiene 1 si el valor en 'Temp' es mayor que la media, y 0 en caso contrario.
airquality$mayor <- ifelse(airquality$Temp > media, 1, 0)


airquality

```

# Cuidado con los missing / tarea

```{r}
# Calcula la media de la columna 'Ozone' en el dataframe 'airquality' y almacena el resultado en la variable 'mediaOzono'.
mediaOzono <- mean(x = airquality$Ozone)

# Calcula la media de la columna 'Ozone' en el dataframe 'airquality', ignorando los valores NA, y almacena el resultado en la variable 'mediaOzono'.
mediaOzono <- mean(x = airquality$Ozone, na.rm = TRUE)

# Crea una nueva columna llamada 'mayorOzono' en el dataframe 'airquality' que tiene 1 si el valor en 'Ozone' es mayor que la media, y 0 en caso contrario.
airquality$mayorOzono <- ifelse(airquality$Ozone > mediaOzono, 1, 0)

airquality$mayorOzono



```



# Construir resúmenes

> aggregate(x = , by = , FUN = )

-   `x` indica el nombre del objeto numérico (columna de un data frame) calculable para cada grupo
-   `by` es una lista de las variables con las que queremos formar grupos
-   `FUN` es una función que queremos aplicar para obtener los resultados

```{r}
maximos<-aggregate(x=airquality$Temp, by=list(airquality$Month), FUN=max )
maximos

prom<-aggregate(x=Ozone~Month, data=airquality, FUN = mean)
prom

```

# La función ave() / tarea

```{r}
# Convierte airquality$Month a factor si aún no lo es
airquality$Month <- factor(airquality$Month)

# Usa la función ave() para calcular el máximo de Temp por cada valor en Month
airquality$maximo <- ave(airquality$Temp, airquality$Month, FUN = max)

airquality$maximo

```

# Familia apply / tarea

```{r}
tapply(
  X = airquality$Temp,              # Vector de datos a ser analizado
  INDEX = list(airquality$Month, airquality$Day),  # Lista de factores o índices que definen los grupos
  FUN = mean                         # Función a aplicar a cada grupo
)

```

> La función apply(x, MARGIN, FUN, ...)

-   `X` es la matriz o DF sobre el la cual queremos aplicar cálculos
-   `MARGIN` Puede tomar valores 1: Para calcular en filas; 2: Para calcular en columnas
-   `FUN` Indicamos la función que queremos aplicar
-   `...` argumentos adicionales a la función que queremos aplicar

```{r}
# Crear un dataframe 'df' con tres columnas: 'salario', 'comision' y 'bono'
df <- data.frame(
  salario = c(500, 600, 700, 1200),
  comision = c(300, 100, 100, 0),
  bono = c(100, 100, 100, 100)
)

# Aplicar la función sum() a cada fila del dataframe 'df', sumando los valores de cada columna
# MARGIN = 1 indica que la operación se realiza a lo largo de las filas
salarioTotal <- apply(df, MARGIN = 2, FUN = sum)
salarioTotal

```

```{r}
itemPromedio<-apply(df, MARGIN = 2, FUN=mean)
itemPromedio
```

# Fusionar datos  / tarea

# Construir variables dummies

```{r}
airquality$julio <- ifelse(airquality$Month==7, 1,0)
airquality$julio 

```

```{r}
# Obtiene los meses únicos presentes en la columna 'Month' del dataframe 'airquality'.
meses <- unique(airquality$Month)
meses
```

# Discretizar variables continuas / tarea opcional / dejar de ultimo 

> cut(x=, breaks=, ...)

Argumentos:

-   `x` vector numérico que deseamos transformar a discreto
-   `breaks` es un vector numérico indicando los puntos de corte o un valor indicando la cantidad de intervalos
-   `labels` vector de nombres de los intervalos. Si toma el valor FALSE entonces le asigna un valor numérico secuencial.
-   `include.lowest` Es un valor lógico indicando si el valor más bajo debe ser incluido en el primer rango.
-   `right` es un valor lógico indicando si los intervalos deben ser cerrados a la derecha (abierto a la izquierda) o viceversa

```{r}
# Crea un vector de valores del 0 al 100.
valores <- 0:100

# Divide el vector 'valores' en intervalos (bins) utilizando la función cut().
# La función cut() devuelve un factor que indica a qué intervalo pertenece cada valor.
# En este caso, los intervalos son (0,32], (32,66], (66,100].
valoresDisc <- cut(x = valores, breaks = c(0, 32, 66, 100), include.lowest = TRUE)

# Crea un dataframe 'comprobar' con dos columnas: 'valores' y 'valoresDisc'.
comprobar <- data.frame(valores, valoresDisc)

comprobar
{r}

```

# Normalizar variables  / tarea

```{r}
airquality$Viento <- (airquality$Wind - mean(airquality$Wind))/(sd(airquality$Wind))
airquality$Temperatura <- (airquality$Temp - mean(airquality$Temp))/(sd(airquality$Temp))

```

# Escalar entre 0 y 1 / tarea

```{r}
# Normaliza la columna 'Wind' en el dataframe 'airquality' y crea una nueva columna 'Viento_' con los valores normalizados.
airquality$Viento_ <- (airquality$Wind - min(airquality$Wind)) / (max(airquality$Wind) - min(airquality$Wind))

# Normaliza la columna 'Temp' en el dataframe 'airquality' y crea una nueva columna 'Temperatura_' con los valores normalizados.
airquality$Temperatura_ <- (airquality$Temp - min(airquality$Temp)) / (max(airquality$Temp) - min(airquality$Temp))

```


Tarea / investigar 
```{r}
estandarizado <- function(x){
  resultado <- (x - mean(x))/(sd(x))
  return(resultado)
}

escalado <- function(x){
  resultado <- (x - min(x))/(max(x)-min(x))
  return(resultado)
}
```

# Valores faltantes

```{r}
# Identifica las posiciones en las que la columna 'Temp' tiene valores ausentes (NA).
tempAusente <- is.na(airquality$Temp)

# Calcula la cantidad total de valores ausentes en la columna 'Temp'.
sum(tempAusente)

# Identifica las posiciones en las que la columna 'Solar.R' tiene valores ausentes (NA).
Solar.RAusente <- is.na(airquality$Solar.R)

# Imprime el número de valores faltantes en la columna 'Solar.R'.
cat("Existen", sum(Solar.RAusente), "valores faltantes")


```


